臺灣彰化地方法院民事判決　　　　　　　 95年度訴字第925號
　　原　　　告　乙○○
　　　　　　　　　　　　　　4.
　　訴訟代理人　楊錫楨律師
　　被　　　告　甲○○
　　　　　　　　　　　　　　3.
上列當事人間請求過水權事件，本院於民國九十六年三月十五日
言詞辯論終結，茲判決如下：
    主    　文
被告應將其所有坐落彰化縣溪湖鎮○○段三八一地號土地上如附
圖所示編號Ａ部分面積十二．九八平方公尺、同段三八０地號土
地上編號Ｄ部分面積六．三二平方公尺之排泄水路上之水泥塊、
雜草、廢棄塑膠布、田土、碎石棉瓦、空塑膠籃等地上物拆清，
恢復供原告排放農業用水，並不得禁止或妨害原告排水。
原告其餘之訴駁回。
訴訟費用由被告負擔新台幣陸佰元，餘新台幣肆佰元由原告負擔
。
本判決原告勝訴部分得假執行。
原告其餘假執行之聲請駁回。
    事實及理由
一、原告主張：緣坐落彰化縣溪湖鎮○○段三四○地號土地為原
    告所有，而同地段三八○、三八一地號土地則為被告所有，
    兩造所有上開土地均種植葡萄，早在日據時期，因順應附近
    農地係為南高北低之地勢，並為使附近農地之排水得由南往
    北之方向，排至同鎮○○○段八○八之一地號之水利河道，
    乃在同鎮○○段三七三、三七五、三七七、三八四及三八九
    地號土地，與同地段三七九、三八○、三八一、三七八及三
    八三地號土地間設置排泄農業用水之溝渠，以之排泄農業用
    水至前開水利河道，避免地勢較高之農地浸水，而影響農業
    使用。又訴外人彰化縣溪湖鎮公所於民國（下同）八十八年
    左右，為體恤當地農民，使其農業用地之排水能更順暢排放
    至前開水利河道，乃以水泥修築既有排水溝渠，以便利農民
    耕作，不料，被告竟於九十四年五月左右，擅將坐落其所有
    前開二筆土地上之排水溝渠，以水泥等設施及種植芋頭等農
    作物之方式阻塞該排水溝渠，範圍如彰化縣溪湖地政事務所
    複丈日期九十六年一月四日複丈成果圖（以下簡稱附圖）所
    示，致地勢較高之原告所有系爭三四０地號土地之農業用水
    ，無法從該排水溝渠宣洩以至前開水利河道，且如逢雨季或
    下雨，附近農田及原告所有上開農地將因而積水，影響所種
    植葡萄之耕作及收成，故原告為順應當地排水等環境及水流
    方向，使地勢較高之土地農業用水得以通過被告所有前開地
    勢較低之土地排出，以至水利河道，爰依民法第七百七十九
    條第一項規定，提出本件請求等語，並聲明：被告應將坐落
    如附圖所示彰化縣溪湖鎮○○段三八一地號土地編號Ａ部分
    面積十二．九八平方公尺、三七五地號土地編號Ｂ部分面積
    ０．九九平方公尺、三七三地號土地編號Ｃ部分面積一０．
    九二平方公尺、三八０地號土地編號Ｄ祁分面積六．三二平
    方公尺之排泄水路上之水泥塊、雜草、廢棄塑膠布、田土、
    碎石棉瓦、空塑膠籃等地上物拆清，恢復供原告排放農業用
    水，並不得禁止或妨害原告排水。訴訟費用由被告負擔。原
    告願供擔保，請准宣告假執行。
二、被告則以：彰化縣溪湖鎮公所在被告所有系爭三八０、三八
    一地號土地上以水泥修築之排水溝渠，並未經被告同意；至
    於原告所有上開土地之農業用水要排出至前開水利河道，應
    由原告自行想辦法，被告堅持要索回田溝部分之土地耕作等
    語資為抗辯，並聲明：駁回原告之訴及假執行之聲請。
三、兩造不爭執之事實：
（一）前開坐落溪湖鎮○○○段八○八之一地號水利河道之水流
      方向係由南往北方向流動。
（二）原告所有同地段三四０地號土地位居被告所有同地段三八
      ０、三八一地號土地之南側；兩造所有前開土地及坐落同
      地段三七三、三七五、三七七、三八四、三八九、三七九
      、三七八、三八三地號土地間，有溪湖鎮公所施作之水泥
      製排水溝穿梭其間；該排水溝起點自系爭三四０地號土地
      北側始，途經上開土地，均有設置排水孔通至該水泥溝，
      該水泥溝於行至同段三八九地號土地邊界向東折行，終點
      並設有出水口通至坐落同鎮○○○段八○八之一地號水利
      河道內。
（三）上開水泥排水溝位於彰化縣溪湖鎮○○段三八○、三七三
      、三八一及三七五地號土地間之排泄水路，有被告以水泥
      塊堵住，且以鐵絲網阻隔、並以雜草、廢棄塑膠布、田土
      、碎石棉瓦及空塑膠籃等物充塞其中，其位置及面積如附
      圖所示編號Ａ部分面積十二．九八平方公尺（坐落彰化縣
      溪湖鎮○○段三八一地號土地）、Ｂ部分面積○．九九平
      方公尺（坐落同段三七五地號土地）、Ｃ部分面積十．九
      二平方公尺（坐落同段三七三地號土地）、Ｄ部分面積六
      ．三二平方公尺（坐落同段三八○地號土地）。
四、得心證之理由：
（一）按高地所有人，因使浸水之地乾涸，或排泄家用，農工業
      用之水以至河渠或溝道，得使其水通過低地。但應擇於低
      地損害最少之處所及方法為之。民法第七百七十九條第一
      項定有明文。本件依兩造所有系爭土地之相關位置及當地
      水流方向觀之，原告所有同段三四０地號土地地勢確高於
      被告所有同段三八０、三八一地號土地，且當地既有溪湖
      鎮公所於田間施作水泥溝渠以助排水至上開八０八之一地
      號水利河道，則原告為排泄農業用水至該水利河道，擇現
      場已然施作、通過被告所有前揭三八０、三八一地號土地
      之水泥溝渠排放，自屬於被告損害最少之處所及方法，被
      告於如附圖所示Ａ、Ｄ之渠道充塞上開雜物，有礙原告之
      排水，原告依前開法條請求被告拆清供原告排放農業用水
      ，並不得禁止或妨害原告排水，自屬有據；至於如附圖Ｂ
      、Ｃ部分之渠道雖亦經被告阻塞，惟其坐落之土地分係同
      地號三七五、三七三地號土地，並非被告所有，有原告所
      提該二筆土地之登記謄本附卷可憑，則原告請求被告就該
      二筆土地部分併容忍過水，尚非有據。至被告抗辯現場水
      泥溝渠是溪湖鎮公未經其同意偷開云云，與原告主張過水
      權之請求並不相關，其所辯不足憑採。而被告依同法第七
      百七十九條第二項得請求原告支付過水之代價，因被告未
      予主張，本院自無從併予裁判。
（二）從而，本件原告依民法第七百七十九條第一項之規定，訴
      請被告應將如附圖所示編號Ａ部分面積十二．九八平方公
      尺（坐落彰化縣溪湖鎮○○段三八一地號土地）、Ｄ部分
      面積六．三二平方公尺（坐落同段三八○地號土地）之排
      泄水路上之水泥塊、雜草、廢棄塑膠布、田土、碎石棉瓦
      、空塑膠襤等地上物拆清，恢復供原告排放農業用水，並
      不得禁止或妨害原告排水，為有理由，應予准許；至原告
      請求逾此範圍者，為無理由，應予駁回。
（三）復按訴訟標的之價額，由法院核定。核定訴訟標的之價額
      ，以起訴時之交易價額為準；無交易價額者，以原告就訴
      訟標的所有之利益為準。民事訴訟法第七十一條之一第一
      項、第二項分別定有明文。本件原告雖主張其係依所有系
      爭三四０地號土地（按公告土地現值計算）之價值核算訴
      訟標的價額為三百二十三萬二千八百元云云（詳九十六年
      二月七日言詞辯論筆錄），惟因原告主張過水權結果，被
      告對系爭三八０、三八一地號土地上如附圖編號Ａ、Ｄ部
      分之土地所有權權能受限，形同原告所有土地所有權能擴
      張，是於核定本件訴訟標的之價額，既無交易價額可資準
      據，則依前揭規定，以附圖編號Ａ、Ｂ、Ｃ、Ｄ部分土地
      價值（按公告土地現值計算）即三萬七千四百五十二元（
      計算式：1,200×〈12.98＋0.99＋10.92＋6.32〉＝37,
      452），核定為原告就訴訟標的所有之利益，應稱允當，
      特此敘明。依上說明，本件既屬民事訴訟法第四百二十七
      條第一項適用簡易程序所為被告敗訴之判決，合由本院依
      同法第三百八十九條第一項第三款規定，就原告勝訴部分
      依職權為假執行宣告如主文第四項所示。原告受敗訴判決
      部分，其假執行之聲請即失所附麗，應併予駁回。
五、負擔訴訟費用之依據：民事訴訟法第七十九條。
中      華      民      國    九十六  年  三  月  三十日
                        民事第一庭  法  官  簡燕子
以上正本係照原本作成。
如對本判決不服，須於判決送達後廿日內向本院提出上訴狀。
中　　華　　民　　國　　96　　年　　3 　　月　　30　　日
                                    書記官  林嘉賢
